臺灣高等法院刑事裁定
109年度聲再字第160號
再審聲請人
即受判決人  楊國華



代  理  人  羅閎逸律師
            李依玲律師
上列聲請人即受判決人因違反銀行法案件，對於中華民國108年1
2月18日最高法院107年度台上字第4583號判決及中華民國107年9
月12日第二審確定判決（臺灣高等法院106年金上訴字第33號）
，聲請再審及停止刑罰之執行，本院裁定如下：
    主  文
再審及停止刑罰執行之聲請均駁回。                        
    理  由
一、聲請意旨略稱：㈠最高法院107年台上字第4583號判決、本院
    106年度金上訴字第33號判決認定被告有辦理匯兌業務之犯
    行，無非以證人李曉君所提之隨身碟內君揚有限公司（下稱
    君揚公司）日報表電子檔之紙本作為證據，然以該電子檔內
    第一個檔DOC9-11為例，檔案記載「修改時間」為2014∕7∕1
    ，而點右鍵內容顯示該檔案之「建立日期」及「修改日期」
    同為103年7月1日，其他檔案均有相同情形，顯示李曉君所
    提出之電子檔並非李曉君於98年任職期間所製作之原始檔案
    ，且李曉君於本案最初101年4月26日調詢時及101年9月10日
    偵訊時均自承其曾經私下利用君陽公司的帳戶進行兩岸間之
    匯款，甚至有偽造君陽公司存摺內頁之情形，李曉君為掩飾
    上情，其製作之收入、支出明細表必然作假，證人張靜蘭復
    證稱：其在幫公司對帳期間，並沒有看到李曉君所陳報之日
    報表上有記載「廣州楊60000」等文字，可見李曉君提出之
    明細表或電子檔之內容均非真實，存有刑事訴訟法第159條
    之4第2款之顯不可信而無證據能力之情況。原確定判決漏未
    審酌前述電子檔案顯示之日期、前述二證人之證詞，屬判決
    確定前已存在而漏未調查審酌之證據或事實。㈡君揚公司台
    新銀行00000000000000號帳戶內各筆匯兌收入有屬君揚公司
    正常本業資金往來部分，亦有楊明學、李曉君私下從事匯兌
    部分，且被告並不知道楊明學、李曉君私下從事地下匯兌，
    不可能與渠等合謀並取得匯兌之利益。依李曉君所述，楊明
    學與被告之客群獨立，原確定判決未逐筆調查上開帳戶內之
    資金流向，並區分何筆匯兌屬楊明學、李曉君匯兌部分，屬
    判決確定前已存在而未予調查之證據（並指該「新證據」係
    指第一審卷一第61頁之光碟電子檔，此經代理人到庭陳明，
    並誤陳為第一審卷第「16」頁，見本院卷146頁），上開漏
    未調查之證據與李曉君之證詞勾稽可知李曉君的證詞並不實
    在而得以動搖原確定判決之結果。㈢以上新事證單獨或與卷
    內其他證據綜合判斷，應足以動搖原確定判決，使被告應受
    無罪之判決，原審漏未調查前開帳戶金流及調查李曉君所提
    電子檔及文書資料是否真實即認被告與李曉君共同經營地下
    匯兌事業，並以李曉君所提君揚公司收入支出明細日報表計
    算犯罪所得，符合刑事訴訟法第420條第1項第6款、第3項之
    聲請再審事由，請此聲請開始再審之裁定並裁定停止刑罰之
    執行。
二、聲請再審之對象，為確定之實體判決，倘駁回當事人上訴而
    確定之判決，僅係從程序上予以審查，並未涉及實體，因不
    具實體確定力，不得為聲請再審之客體，聲請人仍應以最後
    事實審法院之實體判決為聲請再審之客體，且法院受理聲請
    再審案件，首應調查、審認聲請再審之客體，是否為具有實
    體確定力之判決，如屬之，始得進而為其他程序及實體之審
    查。又法院認為聲請再審之程序違背規定者，應以裁定駁回
    之，刑事訴訟法第433條前段定有明文。再104年2月4日修正
    公布施行，同年2月6日生效之刑事訴訟法第420條第1項第6
    款係規定：「因發現新事實或新證據，單獨或與先前之證據
    綜合判斷，足認受有罪判決之人應受無罪、免訴、免刑或輕
    於原判決所認定罪名之判決者，得聲請再審」；又為保障人
    民之訴訟救濟權利及促進真實之發現，同條第3項復增定：
    「第1項第6款之新事實或新證據，指判決確定前已存在或成
    立而未及調查斟酌，及判決確定後始存在或成立之事實、證
    據」，則依修正後之刑事訴訟法第420條第1項第6款、第3項
    之規定，所謂發現新事實或新證據，即係指判決確定前已存
    在或成立而未及調查斟酌，及判決確定後始存在或成立之事
    實、證據，單獨或與先前之證據綜合判斷，足認受有罪判決
    之人應受無罪、免訴、免刑或輕於原判決所認罪名之判決者
    （立法理由參照），揆其立法意旨，乃放寬聲請再審之條
    件限制。而「刑事訴訟法第420條第1項第6款雖於104年2月4
    日修正公布，同年月6日生效，而將該款得聲請再審事由修
    正為「因發現新事實或新證據，單獨或與先前之證據綜合判
    斷，足認受有罪判決之人應受無罪、免訴、免刑或輕於原判
    決所認罪名之判決者。」則修正後之規定所稱「新事實或新
    證據」，自仍應具備「足認受有罪判決之人應受無罪、免訴
    、免刑或輕於原判決所認罪名之判決者」之要件，始克當之
    。」。又各項新、舊證據綜合判斷結果，不以獲致原確定判
    決所認定之犯罪事實，應是不存在或較輕微之確實心證為必
    要，而僅以基於合理、正當之理由，懷疑原已確認之犯罪事
    實並不實在，可能影響判決之結果或本旨為已足。縱然如此
    ，不必至鐵定翻案、毫無疑問之程度；但反面言之，倘無法
    產生合理懷疑，不足以動搖原確定判決所認定之事實者，仍
    非法之所許。至於事證是否符合明確性之法定要件，其認定
    當受客觀存在之經驗法則、論理法則所支配（最高法院104
    年度台抗字第125號裁定意旨參照）。
三、駁回再審聲請之理由：
　㈠針對最高法院107年度台上字第4583號判決聲請再審部分：
　　經查：本件聲請人即受判決人（下稱「聲請人」）因違反銀
    行法案件，經本院106年度金上訴字第33號判決論以犯非法
    辦理國內外匯兌業務罪，處有期徒刑7年6月，並沒收其犯罪
    所得265萬7175元，嗣聲請人提起上訴，經最高法院以其上
    訴不合法駁回上訴確定，有聲請人所提之附件1-2、1-3在卷
    可稽（見本院卷第26至121頁），是前述最高法院判決既未
    涉及實體，不具實體確定力，揆諸上開說明，自不得為聲請
    再審之客體，是聲請人就上開最高法院判決聲請再審，其程
    序已違背規定且無可補正，自非合法。
　㈡對本院106年度金上訴字第33號確定判決（下稱原確定判決）
    聲請再審部分：
　⒈針對聲請意旨㈠部分：電腦檔案內容所顯示之「建立日期」「
    修改日期」指該檔案存入某裝置時之日期與存入該裝置後經
    修改之日期，聲請意旨所指李曉君提出之隨身碟檔案資料上
    之「建立日期」顯示的是李曉君將檔案存入該隨身碟之日期
    ，佐以本案經法務部調查局台北市調查處移送之日期係101
    年8月7日，有楊明學、李曉君等涉嫌違反銀行法案之移送書
    在卷可憑（見偵一卷第9頁），上開隨身碟之前述檔案上標
    示之建立、修改日期均為「103年7月1日」，顯示該檔案係
    於103年7月1日因案情需要經由原製作人李曉君以複製之方
    式存入隨身碟內，且迄今並未再修改。又李曉君已於本院結
    證稱：該等電子檔案係其基於會計職務於業務上規律製作之
    文件檔案，就該檔案中除了「手帳」資料文件檔案內之存摺
    明細影本或部分報表檔案中之某些支票收入之記載，因其侵
    占君揚公司款項而有虛偽登載之情形外，其餘均據實登載等
    語（見本院金上訴卷四第28至31頁），尚難憑前揭建立、修
    改日期是在案發之後即認定前揭電子檔案有顯不可信之情形
    ，且原確定判決已於判決理由壹、一中詳予說明該證據屬從
    事業務之人在業務上或通常業務過程中製作之紀錄文書，以
    及該製作人已在審判庭就其製作之過程具結陳述係據實製作
    者，認有特別可信之情況為擔保，有證據能力，聲請意旨徒
    以原確定判決漏未審酌上開檔案所顯示之「建立日期」及「
    修改日期」均為103年間，而非案發之98年之前，屬判決前
    已存在而漏未調查之證據，自無理由。又原確定判決就李曉
    君所提「手帳」（即原確定判決第6頁第3列所載資料）及君
    揚公司收入支出明細日報表何以憑採之理由，已於判決中詳
    予論述，李曉君變造存摺內頁及私下替客戶為地下匯兌行為
    與原確定判決據以認定被告共同經營地下匯兌業務之登載部
    分並無關聯，原確定判決亦已於其附表三以備註欄敘明:「
    雖證人李曉君於原審審理時證稱：君揚公司97∕1∕10日報表
    收入欄所載『仲的匯差』2080元，有遭其侵占等語，惟此僅係
    被告楊國華是否有權事後向證人李曉君索討問題，無礙此筆
    匯差仍係被告楊國華因犯本案所得財產上利益之認定」，又
    張靜蘭於原審已證稱：不能確認有無看過前述之收入、支出
    明細日報表（見第一審卷三第66頁）等語，自無從以張靜蘭
    同日所證：「（問：同卷第142頁以下所載「廣州楊60000」
    ，你在君揚公司對帳期間，你所看到的日報表有誤載這些字
    眼？）沒有，我對的帳沒有看到」等詞，即認定前開收入、
    支出明細日報表有虛偽不實情形，是前開2人之供述雖未經
    原確定判決審酌，惟綜合全案卷證認尚不影響全案判決之結
    果，自不得執此作為再審之理由。
  ⒉針對聲請意旨㈡部分：原確定判決認定被告、李曉君、楊明學
    及其他不詳姓名之人利用確定判決附表一所示之帳戶共同經
    營地下匯兌業務均有犯意聯絡與行為分擔，並以最有利於被
    告之計算方式認定被告分受之所得為新台幣265萬7175元（
    見確定判決第46頁），且就其認定被告分受之所得係第一審
    卷B記載「匯差」之部分，於判決理由說明第一審卷B之日報
    表並不包含單純屬「廣州楊」之地下匯兌款項，且援引第一
    審卷一第61頁光碟資料（即原審卷D）與各證人之證詞相互
    勾稽如下：
　⑴『李曉君於本院審理時證稱：…以法院B卷第248頁所示97年10
    月21日君揚公司日報表對照法院D卷第360頁反面至第361頁
    台新銀行交易明細中記載新臺幣（下同）95萬元、0000000
    元、1200元、1200元之交易中單純屬於「廣州楊」的地下匯
    兌款項，這些款項我不會紀錄在君揚公司日報表內。前述台
    新銀行交易明細中記載匯款人為黃偉哲之0000000元存入交
    易，就是被告楊國華友人「王先生」之交易款項，而此交易
    款項與君揚公司本業業務無關，君揚公司就此交易款項所取
    得之匯差即是上開日報表收入欄所記載之「王先生匯差」72
    49元。…因此法院B卷第66頁之君揚公司97年1月23日日報表
    收入摘要欄記載之「立琳匯差」就是君揚公司從法院D卷第3
    32頁反面之君揚公司台新銀行同日交易明細所載匯入人為「
    立琳家具」收入之記載…等項目…」（見原確定判決第6、7頁
    ）「手帳內之楊、楊'r係指廣州楊，手帳內或君揚公司日報
    表收入欄內記載有「匯差」字樣者，即是客戶找被告欲取得
    人民幣，被告再委由楊明學支付人民幣，而因此從中賺取之
    匯差』（見原確定判決第11頁）。
　⑵『以黃偉哲名義匯入君揚公司台新銀行帳戶交易之該日手帳或
    君揚公司日報表內確記載如下：黃偉哲於97年7月31日、同
    年8月20日、同年9月8 日轉帳存入君揚公司台新銀行帳戶之
    款項（該帳戶之交易明細見原審D 卷第350 頁、第353 頁反
    面、第356 頁反面），在各該日之君揚公司日報表收入欄之
    摘要分別記載為「王先生先還」、「王先生還款」、「王先
    生匯入」（見原審B卷第189、205、220 頁）。但黃偉哲於9
    7年9 月11日轉帳存入君揚公司台新銀行帳戶之款項（交易
    明細見原審D卷第356 頁反面），在同日手帳上則是記載「d
    og 匯差：匯入4,850,000 ，其中637,000 還公司，4,199,5
    50 （換匯），匯差：13,450」，且同日君揚公司台新銀行
    存摺內頁影本匯入匯款註記為「黃偉哲」（匯入金額485 萬
    元）之交易旁，亦手寫備註「王'r匯差13,450」（見原審A
    卷第21至22頁），而同日之君揚公司日報表收入欄則記載「
    金額-637,000、摘要-王先生還」、「金額-13,450、摘要- 
    王先生匯差」（見原審B 卷第222 頁）。黃偉哲於97年9 月
    24日轉帳存入君揚公司台新銀行帳戶之款項（交易明細見原
    審D 卷第358頁），在同日手帳內君揚公司台新銀行存摺內
    頁影本匯入匯款註記為「黃偉哲」（匯入金額2,166,008 元
    ）之交易處，則是手寫註記「廣州楊、換匯」（見原審A卷
    第107頁），同日之君揚公司日報表收入欄則記載「金額-6,
    883、摘要-dog匯差」（見原審B 卷第230 頁）。另黃偉哲
    於97年10月9日轉帳存入君揚公司台新銀行帳戶之款項（交
    易明細見原審D卷第359頁反面），在手帳內君揚公司台新銀
    行存摺內頁影本匯入匯款註記為「黃偉哲」（匯入金額2,26
    8,125 元）之交易處，則是手寫註記「楊」（見原審A 卷第
    131 頁），同日之君揚公司日報表收入欄則記載「金額-9,5
    00、摘要- 王先生匯差」（見原審B 卷第242頁）。另黃偉
    哲於97年10月15日轉帳存入君揚公司台新銀行帳戶之款項（
    交易明細見原審D卷第360頁），在手帳內君揚公司台新銀行
    存摺內頁影本匯入匯款註記為「黃偉哲」（匯入金額2,071,
    580 元）之交易處，則是手寫註記「匯差$8,667、楊'r$2 ,
    062,913」（見原審A卷第138頁），同日之君揚公司日報表
    收入欄則記載「金額-8667 、摘要-王先生匯差」（見原審B
     卷第245頁）。另黃偉哲於97年10月21日轉帳存入君揚公司
    台新銀行帳戶之款項（交易明細見原審D卷第360頁反面），
    在手帳內君揚公司台新銀行存摺內頁影本匯入匯款註記為「
    黃偉哲」（匯入金額2,276,371 元）之交易處，則是手寫註
    記「匯差$7,099【按：此處應為7,249 之誤載】、楊'r$2,2
    69,122」（見原審A卷第145頁），同日之君揚公司日報表收
    入欄則記載「金額-7,249、摘要- 王先生匯差』（見原確定
    判決第10至12頁）。
　⑶『周素菊以周棟財名義轉帳存入君揚公司台新銀行帳戶交 易
    之該日手帳或君揚公司日報表內之記載：周素菊於96年10月
    19日轉帳存入君揚公司台新銀行帳戶之款項（該帳戶之交易
    明細見原審D卷第325頁反面），在該日之君揚公司日報表收
    入欄之摘要記載為「代中山收MAGGIE」（見原審B卷第3頁）
    。但周素菊於97年9月11日轉帳存入君揚公司台新銀行帳戶
    之款項（交易明細見原審D卷第357頁），在同日手帳上則是
    記載「maggie匯差：129 」，且同日君揚公司台新銀行存摺
    內頁影本匯入匯款註記為「周棟財」（匯入金額40,332元）
    之交易旁，亦手寫備註「maggie匯差129 」（見原審A卷第2
    1頁至第22頁），而同日之君揚公司日報表收入欄則記載「
    金額-129、摘要-MAGGIE 匯差」（見原審B卷第222頁）。另
    周素菊於97年9 月12日轉帳存入君揚公司台新銀行帳戶之款
    項（交易明細見原審D卷第357頁），在手帳內君揚公司台新
    銀行存摺內頁影本匯入匯款註記為「周棟財」（匯入金額56
    6,400元）之交易旁，係手寫備註「廣州楊」（見原審A卷第
    17頁），而同日之君揚公司日報表收入欄則記載「金額-3,1
    00、摘要-MAGGIE 匯差」（見原審B卷第223頁）。另周素菊
    於97年9月24日轉帳存入君揚公司台新銀行帳戶之款項（交
    易明細見原審D 卷第358 頁），在手帳內君揚公司台新銀行
    存摺內頁影本匯入匯款註記為「周棟財」（匯入金額767, 7
    41元）之交易旁，係手寫備註「廣州楊、換匯」（見原審A
    卷第107頁），而同日之君揚公司日報表收入欄則記載「金
    額-2,440、摘要-maggie 匯差」（見原審卷B第230頁）。另
    周素菊於97年10月13日轉帳存入君揚公司台新銀行帳戶之款
    項（交易明細見原審D卷第360 頁），在手帳內君揚公司台
    新銀行存摺內頁影本匯入匯款註記為「周棟財」（匯入金額
    36 2,590元）之交易處，則是手寫備註「代收中山$27,990 
    、廣州楊$333,200、匯差$1,400」（見原審A 卷第133 頁）
    ，同日之君揚公司日報表收入欄則記載「金額-1,400、摘要
    -MAGGI E匯差」（見原審B 卷第243 頁）。另周素菊於97年
    10月15日轉帳存入君揚公司台新銀行帳戶之款項（交易明細
    見原審D 卷第360 頁），在手帳內君揚公司台新銀行存摺內
    頁影本匯入匯款註記為「周棟財」（匯入金額268,521 元）
    之交易處，則是手寫備註「匯差$1,123、楊'r$267,398」（
    見原審A卷第138 頁），同日之君揚公司日報表收入欄則記
    載「金額-1,123、摘要-MAGGIE 匯差」（見原審B卷第245頁
    ）』（見原確定判決第13、14頁）。
　  顯已調查審酌聲請人所指之新證據即原審卷一第61頁之光碟
    【即君揚公司台新銀行帳戶（帳號：00000000000000）之交
    易明細，光碟內容如第一審卷D】，而前述帳戶既屬聲請人
    所掌控之帳戶，則該帳戶之收支即與聲請人從事匯兌業務有
    關而得以顯示匯兌資金流向，況原確定判決亦未認定前述帳
    戶內之收入全部與匯兌業務有關，有無就前述帳戶之每一筆
    收入、支出予以分析說明，並不影響本案判決之結果，聲請
    意旨㈡指原確定判決漏未調查前述帳戶內匯兌收入之金流流
    向（見本院卷第18頁），並以此主張該證據單獨或與卷內其
    他證據綜合判斷足以動搖原確定判決，使被告受無罪判決，
    亦無理由。
四、本件被告對最高法院107年度台上字第4583號判決聲請再審
    ，並不合法；對本院106年度金上訴字第33號確定判決聲請
    再審並無理由，均應駁回。所請停止刑罰之執行部分亦失所
    附麗，應併予駁回。
五、本院經依刑事訴訟法第429條之2之規定通知聲請人到庭，惟
    聲請人無正當理由未到庭，本院於聽取檢察官、代理人之意
    見後逕行裁定，附此敘明。
依刑事訴訟法法第433條、第434條第1項，裁定如主文。
中　　華　　民　　國　　109 　年　　8 　　月　　10　　日
                  刑事第五庭    審判長法　官  許仕楓
                                      法　官  王屏夏
                                      法　官  陳如玲
以上正本證明與原本無異。
如不服本裁定，應於收受送達後五日內向本院提出抗告狀。
                                      書記官  黃郁珊
中　　華　　民　　國　　109 　年　　8 　　月　　11　　日